【裁判字號】    98,簡上,658
【裁判日期】    990317
【裁判案由】    確認本票債權不存在
【裁判全文】
臺灣臺北地方法院民事判決             98年度簡上字第658號
上  訴  人  丙○○
訴訟代理人  乙○○
被上訴人    台灣新光商業銀行股份有限公司
                        7、28、30樓
法定代理人  甲○○
訴訟代理人  丁○○
上列當事人間確認本票債權不存在事件，上訴人對於中華民國98
年8 月25日本院臺北簡易庭98年度北簡字第23050 號第一審判決
提起上訴，本院於99年3 月3 日言詞辯論終結，判決如下：
    主  文
上訴駁回。
第二審訴訟費用由上訴人負擔。
    事實及理由
壹、程序方面
    本件上訴人經合法通知，未於言詞辯論期日到場，核無民事
    訴訟法第386 條所列各款情形，爰依被上訴人之聲請，由其
    一造辯論而為判決。
貳、實體方面
一、上訴人主張：被上訴人執有以上訴人名義於民國95年3 月14
    日所簽發票面金額新台幣（下同）7 萬元之本票（下稱系爭
    本票），並進而向法院聲請就上開本票其中50,953元及自98
    年3 月10日起至清償日止按年息百分之8 計算之利息部分裁
    定准予強制執行，惟系爭本票非上訴人所簽發，而係他人偽
    造，惟原審判決以他人冒用上訴人名義申請信用卡之可能性
    微乎其微，但倘若他人有冒用上訴人名義申請信用卡之情形
    ，其原始資料之簽名當與系爭本票相同，然原審判決以被上
    訴人提出借款契約為據，勘驗比對系爭本票之簽名而認定，
    顯然有違法理，上訴人於原審主張將系爭本票送請政府專業
    單位鑑定，亦未被採納，上訴人實難甘服，爰提起上訴並請
    求確認被上訴人執有系爭本票債權不存在等語。
二、被上訴人則辯以：系爭本票係上訴人本人於95年3 月間向被
    上訴人申請貸款7 萬元所簽發，且貸款時經上訴人提出身分
    證並經被上訴人之人員親自對保確認無誤，又上訴人曾向被
    上訴人合併前為誠泰商業銀行股份有限公司（下稱誠泰銀行
    ）申請現金卡、信用卡使用，上開申請書上簽名與本件借款
    契約書及系爭本票上簽名之方式、筆鋒、筆劃均相符，且原
    審復比對台灣板橋地方法院（下稱板橋法院）三重簡易庭98
    年度重簡字第1010號卷內所附上訴人於98年6 月15日向該院
    寄發之民事呈報狀之信封上筆跡，核與上開系爭本票、借款
    契約書、信用卡、現金卡申請書上之上訴人簽名筆跡相符，
    上訴人辯稱系爭本票非其簽名，顯非事實。另查，上訴人於
    95年7 月19日曾參與中華民國銀行工會辦理無擔保債務協商
    機制並簽立協議書，被上訴人對上訴人之債權已納入上開協
    議書並達成分期還款協議，期間上訴人並依約還款，直至98
    年4 月間始因故未依約還款，由此可證上訴人自知有向被上
    訴人貸借款項，否則何需繳交本息，故兩造消費借貸關係有
    效存在，是被上訴人本得以上訴人簽發予被上訴人之本票，
    依據票據關係向上訴人請求等語。
三、原審為上訴人敗訴之判決，上訴人不服，提起本件上訴，並
    聲明：原判決廢棄；確認被上訴人執有系爭本票債權不存在
    。被上訴人則答辯聲明：請求駁回上訴人之上訴。
四、兩造不爭執事項：
    被上訴人執有系爭本票經屆期提示未獲兌現，並經板橋法院
    簡易庭以98年度司票字第2912號民事裁定准許強制執行之事
    實，為兩造所不爭執，有本票及上開民事裁定在卷可證（見
    附於卷外之板橋地院98年度司票字第2912號卷宗影本）。
五、得心證之理由：
    上訴人主張系爭本票非其所簽發而係他人偽造，原審未將系
    爭本票送請相關專業單位鑑定，自行勘驗比對系爭本票之簽
    名而認定，顯然有違法理等情，惟為被上訴人否認，並以系
    爭本票係上訴人於95年3 月13日向被上訴人申請小額貸款時
    所簽發之保證票據，而原審比對卷附板橋法院三重簡易庭98
    年度重簡字第1010號內所附上訴人於98年6 月15日向該法院
    寄發民事呈報狀所用之信封上之上訴人筆跡，即可顯而易見
    與系爭本票發票人簽名字跡為同一人所為等語置辯，並提出
    借款契約書為據（見原審卷第15頁正、反面）。經查：
（一）按鑑定為一種調查證據之方法，法院對於系爭之物認有選
      定鑑定人鑑定之必要，自可依法實施鑑定，若對於通常書
      據之真偽，認為自行核對筆跡已足為判別時，則為程序簡
      便起見，自行核對筆跡即以其所得心證據為判斷，而未予
      實施鑑定程序，亦難指為違法，最高法院19年上字第2189
      號判例意旨參照。
（二）本院勘驗比對系爭本票發票人欄上之簽名，與前開借款契
      約書及上訴人於88年間向被上訴人前身誠泰銀行申請信用
      卡之申請書與91年間向被上訴人前身誠泰銀行申請現金卡
      之申請書上之申請人欄上之簽名（見原審卷第16、17頁）
      ，其字跡無論整體字體型態、運筆格調、神韻等外觀特徵
      皆雷同，雖上訴人於原審曾表示不記得有無向被上訴人借
      貸及申請上開現金卡、信用卡使用，亦不清楚該申請書上
      之簽名是否係其本人之筆跡，惟上訴人於原審自承上開現
      金卡、信用卡申請書上所留個人資料、信用資料、聯絡人
      資料、職業資料等均係正確無誤，所附之身分證影本亦係
      其本人之舊身分證並未遺失過等情（見原審卷98年8 月11
      日言詞辯論筆錄第2 頁），衡情，果若係他人冒用上訴人
      名義而為申請，焉有將帳單地址填載上訴人之現居地址及
      連繫電話填載上訴人使用之電話，甘冒遭上訴人查悉之理
      ？是以上開信用卡、現金卡申請書遭他人冒以上訴人名義
      申請之可能性幾乎微乎其微，故上訴人上開所辯，應不足
      採信。本院復比對板橋法院三重簡易庭98年度重簡字第10
      10號卷內所附上訴人於98年6 月15日向該法院寄發之民事
      呈報狀所用之信封（見該卷宗第9 頁），其上以原子筆書
      寫投遞人（即上訴人）之姓名、地址等字跡，無論筆勢、
      筆運及外觀特徵，皆與上開系爭本票、借款契約書、信用
      卡、現金卡申請書之上訴人簽名字跡相符，益徵上開文書
      上有關上訴人姓名均係上訴人本人所親簽。則本件系爭本
      票經本院自行勘驗筆跡後，認已足以判別系爭本票上發票
      人欄上「丙○○」簽名與上訴人簽名相符，無需再送請專
      業鑑定機關實施鑑定，與一般經驗法則並無不合，上訴人
      主張原審違背筆跡是否相符須經專業鑑定機關為鑑定之經
      驗法則，揆諸上開判例意旨所示，要難認為違法。
六、從而，上訴人請求確認系爭本票債權不存在，即非有據，原
    審為上訴人敗訴之判決，經核並無不合，上訴意旨指摘原判
    決不當，求為廢棄改判如其上訴聲明所示，為無理由，應予
    駁回。又本案事證已臻明確，兩造其餘主張與攻擊防禦方法
    ，經核均與本案判決結果無影響，爰不一一予以審酌，附此
    說明。
據上論結，本件上訴為無理由，依民事訴訟法第436 條之1 第3
項、第463 條、第449 條第1 項、第385 條第1 項前段、第78條
，判決如主文。
中    華    民    國    99    年     3    月    17    日
                 民事第五庭    審判長法  官  薛中興
                                     法  官  吳佳薇
                                     法  官  陳靜茹
以上正本係照原本作成。
本判決不得上訴。
中    華    民    國    99    年     3    月    17    日
                                書記官  鄭雅雲

司法院資訊處製作；財團法人民間司法改革基金會備份。
